臺灣桃園地方法院民事簡易判決
110年度桃簡字第690號
原      告  羅政宇  
訴訟代理人  柯清貴律師
被      告  曾永強  

上列當事人間請求確認本票債權不存在事件，本院於民國111年2
月22日言詞辯論終結，判決如下：
    主      文
確認被告執有原告所簽發如附表所示編號1之本票，對原告之本
票債權不存在。
原告其餘之訴駁回。
訴訟費用由被告負擔10分之9，餘由原告負擔。
    事實及理由
壹、程序部分
　　被告經合法通知，無正當理由而未於最後言詞辯論期日到場
    ，且核無民事訴訟法第386 條各款所列情形，爰依原告之聲
    請，由其一造辯論而為判決。
貳、實體部分
一、原告主張：被告持有原告簽發如附表所示之本票2紙（下稱
    系爭本票），但原告與被告間並無任何債權債務關係，原告
    簽立如附表編號1之本票（下稱編號1本票）之原因，係因原
    告於民國109年12月間頂下臺南市○○區○○○街000號之九州拉
    麵店（下稱系爭拉麵店），被告及訴外人張仲濠要求原告出
    資一半，另一半則由被告另行尋找金主投資，被告並對原告
    稱金主需要一個保障，故在系爭拉麵店營業約1個月後，原
    告於110年1月6日在被告所提供之投資契約（下稱系爭契約
    ）及編號1本票上簽名，被告稱會將系爭契約交予金主簽名
    ，詎被告竟嗣後自行在系爭契約上簽名，然被告並非實際契
    約之當事人，被告自不得以系爭契約向原告主張損害賠償等
    權利；而如附表編號2之本票（下稱編號2本票）亦是要簽給
    金主的，此為原告就系爭本票原因關係之先位主張。再者，
    如原告就主張簽立系爭本票之原因事實先位主張舉證不足，
    原告就簽立系爭本票之原因關係則以如同被告所述為後位主
    張，惟於此情形下，被告就編號1本票應舉證被告已有投資1
    00萬元及原告有違約之情事使被告受有100萬元之損害，編
    號2本票被告亦須舉證有交付借款，然被告就此均未舉證以
    實其說，足認被告對原告並無債權存在，爰提起本件訴訟等
    語，並聲明：請求確認被告所持如附表所示之本票，對原告
    之本票債權不存在。
二、被告未於最後言詞辯論期日到場，惟其前曾到庭陳述略以：
    編號1本票，是因為基於系爭契約，被告向他人借100萬元來
    投資原告，當時是原告說要買下系爭拉麵店，所以用編號1
    本票押在被告這邊作為擔保，擔保系爭契約的內容，因原告
    違反系爭契約向他人借貸，以及突然有一天就沒去顧店，違
    反系爭契約之約定，造成被告嚴重虧損，應依系爭契約賠償
    違約金100萬元；編號2本票是系爭拉麵店第1個月的房租跟
    貨款，原告有簽立借據，被告自應就編號2本票負責，系爭
    本票兩造均為前後手等語，資為抗辯，並聲明：原告之訴駁
    回。
三、得心證之理由：
　㈠原告就原因關係之先位主張，舉證不足：
　　按票據乃文義證券及無因證券，票據上之權利義務悉依票上
    所載文義定之，與其基礎之原因關係各自獨立，票據上權利
    之行使不以其原因關係存在為前提。執票人行使票據上權利
    時，就其基礎之原因關係確係有效存在不負舉證責任。若票
    據債務人以自己與執票人間所存抗辯之事由對抗執票人，依
    票據法第13條規定觀之固非法所不許，惟仍應先由票據債務
    人就該抗辯事由負舉證之責任。必待為票據基礎之原因關係
    確立後，法院就此項原因關係進行實體審理時，當事人於該
    原因關係是否有效成立或已否消滅等事項有所爭執，始適用
    各該法律關係之舉證責任分配原則（最高法院97年度台簡上
    字第17號裁判要旨參照）。經查，原告主張編號1本票及編
    號2本票均係原告簽立後，應由被告交予金主簽名，被告並
    非金主，並提出LINE對話紀錄在卷為佐（見本院卷第47至56
    頁反面、第61至66頁）。觀之原告與原告所稱之「金主」間
    之對話，雖有提及「當初阿鬼力保你，我才支援你們的」、
    「我希望大家合作，不只是一間店而已」、「所以我又得吐
    出來的意思嗎」，然依上開對話，僅能認為該對話之對象與
    原告間具有一定之合作關係，惟仍難以認定該對話者即為原
    告所稱之金主。而原告與被告間之對話，雖有提及「這不是
    開玩笑的 我朋友並沒有很想拿錢出來投資你」、「所以我
    應該跟我朋友說飛了」、「現在我朋友那邊 我也已經不知
    道怎交帶了」，然該朋友之身分為何人，是直接投資原告抑
    或是借錢給被告再由被告投資，亦無法認定。再者，上開對
    話中均未有與系爭本票相關連之對話，實難認原告就系爭本
    票先位主張係開立予金主乙節為真，是原告執此為系爭本票
    原因關係之先位主張，難認有據。
  ㈡按當票據基礎之原因關係確立後，法院就此項原因關係進行
    實體審理時，當事人於該原因關係是否有效成立或已否消滅
    等事項有所爭執，即應適用各該法律關係之舉證責任分配原
    則，而非猶悉令票據債務人負舉證責任。（最高法院107年
    度台上字第1584號判決意旨參照）。原告就系爭本票原因關
    係之後位主張，係與被告相同，即編號1本票係擔保兩造間
    所簽立之系爭契約，編號2本票則係基於消費借貸所生之債
    務，則依前揭見解，此時應適用各該法律關係之舉證責任分
    配原則，判斷該原因關係是否有效成立。經查：
　1.編號1本票部分：
　⑴按乙方（即原告）不得將台南市○○區○○○街000號之拉麵店擅
    自抵押及做為任何借貸之抵押借款；台南市○○區○○○街000號
    一樓水費、電費皆由甲（即被告）乙方平均個別50％繳納，
    甲乙雙方不得藉故推託繳納費用；台南市○○區○○○街000號二
    樓，三樓電費基於使用者費付費皆由乙方100％繳納，乙方不
    得藉故推託繳納費用；乙方應善盡義務保管、維護拉麵店相
    關器材、環境等事宜，如有自然損壞乙方應須先報備甲方再
    由雙方討論報修及購買，乙方不得擅自丟棄店內相關器材及
    設備；拉麵店叫貨皆由甲乙雙方各以50％支付廠商貨款，甲
    乙雙方不得藉故推託繳納貨款；甲方同意投資乙方，甲方同
    意一約為期2年，約滿後再由甲方決定是否繼續續約經營，
    乙方不得干涉甲方是否續約；如乙方家庭發生重大事故並必
    須乙方到場處理，乙方需知會甲方，乙方不得無故終止經營
    ；如乙方擅自終止拉麵店經營，一切營業損失及人員調度薪
    資及衍生出的相關損失皆由乙方全數負責；如乙方約期未滿
    未經甲方同意擅自終止經營，乙方需賠償甲方投資金額新臺
    幣100萬元整且拉麵店相關器材及設備皆歸甲方所有；如乙
    方持續經營不善導致店內持續盈虧2個月或乙方房租及水電
    費無法如期繳納，甲方得以收回經營乙方需配合相關人員進
    行交接手續，乙方不得藉故推託；如乙方擅自終止此份契約
    ，乙方需賠償甲方一佰萬元，且拉麵店內相關器材及設備歸
    甲方所有，系爭契約第5條、第10條、第11條、第12條、第1
    4條、第16條、第17條、第18條、第19條、第20條、第22條
    分別定有明文。次按違約金，除當事人另有訂定外，視為因
    不履行而生損害之賠償總額，民法第250條第2項前段亦有明
    文。
　⑵被告辯稱原告有以系爭拉麵店名義向他人借貸、有一天就突
    然沒去顧店等行為，惡意違反雙方就系爭契約之約定，故違
    反系爭契約第5條、第10條、第11條、第12條、第14條、第1
    6條、第17條、第18條、第19條、第20條、第22條等語。經
    查：被告辯稱就原告以系爭拉麵店向他人借貸乙節，於言詞
    辯論時稱將陳報相關對話紀錄（見本院卷第34頁），惟截至
    言詞辯論終結時仍未提出，是被告此部分之抗辯，尚難採信
    ；而就被告抗辯原告有一天突然沒去顧店乙事，原告主張當
    天是因為詐欺案件開庭之緣故，然此係基於受司法傳喚時依
    法到庭之義務，難認當日無法經營系爭拉麵店係原告故意所
    為，且僅有一日未營業，尚難認為屬終止經營，自不能認為
    此時原告已有終止經營之意思。再觀之原告所提出其與被告
    間之LINE對話內容，更可知系爭拉麵店無法經營之原因在於
    遲繳租金致房東不願續租所致（見本院卷第50頁反面）；而
    系爭拉麵店之租約係被告與訴外人王秋蓉所簽立，更約定如
    積欠租金經催告逾期仍不支付時，房東得終止契約等情，業
    據被告所自承在卷（見本院卷第32頁反面、第33頁），更有
    王秋容之代理人傳予被告之訊息為證（見本院卷第50頁）。
    則系爭拉麵店之租賃契約為被告與王秋容所簽，基於債之相
    對效，自應由被告負繳納租金之義務，系爭契約第9條雖約
    定原告不得推託繳納房租，惟依系爭契約第20條之規定，如
    原告未如期繳納房租時，僅是約定被告得收回系爭拉麵店之
    經營，再者，被告就是否已告知並約定房租應由原告按時繳
    納予房東乙事提出舉證，自難僅以遲繳租金致房東不願續租
    認為係屬原告所造成。
　⑶又被告雖辯稱依系爭契約原告擅自終止經營應賠償被告所投
    資之100萬元，同時亦為損害賠償，然被告就其確有投資100
    萬元乙節，雖於言詞辯論時稱可以找朋友證明有借被告100
    萬元（見本院卷第33頁反面），然迄言詞辯論終結時仍未提
    出舉證；而被告稱其因原告違約而受有損害，惟系爭拉麵店
    無法經營並非原告所致，業經本院認定如前，且被告並未就
    其有何損害提出任何舉證，依民法第250條第2項前段之規定
    ，自難於被告未舉證說明其確有投資100萬元且受有損害之
    前，認定被告應對原告負賠償之責。
　⑷綜上，原告以兩造間就編號1本票無債權債務關係為由，主張
    本票債權不存在，應屬有據。
　2.編號2本票部分：　
　⑴編號2本票之原因關係為基於消費借貸所生之債務，業如前述
    ，被告並提出原告所簽立之借據為證（見本院卷第19頁），
    而上開借據內容載明「本人羅政宇…因積欠民國110年1月15
    日，房租18000及拉麵貨款8022，因口說無憑特立此據，且
    附上商業本票，本票號碼為No.176409」，與編號2本票之金
    額及票據號碼相符，且此部分房租金額部分更與系爭契約第
    9條約定「台南市○○區○○街000號房租部分為新台幣三萬六千
    元整，由甲乙雙方個別出50％繳納房租，第一個月房租由甲
    方代乙方先行繳納，乙方須歸還甲方第一個月50％房租…」相
    符（見本院卷第22頁），足認兩造間就編號2本票之原因關
    係確係基於消費借貸所生，且為原告所積欠被告之房租及貨
    款。原告雖主張被告就此未就交付借款提出任何舉證，然原
    告就上開借據之真正及上開借據內容為編號2本票之原因關
    係亦不爭執，借據中亦已載明原告積欠房租及貨款，原告復
    未提出與上開借據內容不同之舉證，是原告此部分主張，難
    認有據。
　⑵綜上，原告以兩造間就編號2本票無債權債務關係為由，主張
    本票債權不存在，應屬無據。
四、綜上所述，原告請求確認被告持有之如附表編號1本票，對
    原告之本票債權不存在，為有理由，應予准許。逾此範圍，
    則屬無據，應予駁回。
五、本件事證已臻明確，兩造其餘攻防，經本院斟酌後，核與判
    決結果不生影響，爰不一一論述，併此敘明。
六、訴訟費用負擔之依據：民事訴訟法第79條。
中　　華　　民　　國　　111 　年　　3 　　月　　18　　日
                  桃園簡易庭  法  官  曾耀緯
以上為正本係照原本作成。
如不服本判決，應於送達後20日內，向本院提出上訴狀並表明上
訴理由，如於本判決宣示後送達前提起上訴者，應於判決送達後
20日內補提上訴理由書（須附繕本）。
如委任律師提起上訴者，應一併繳納上訴審裁判費。
中　　華　　民　　國　　111 　年　　3 　　月　　18　　日
                              書記官  吳宏明

附表：
編號 發票人 票據號碼 票面金額（新臺幣） 發票日 到期日 1 羅政宇 176402 1,000,000元 110年1月6日 110年3月8日 2 羅政宇 176409 26,022元 110年1月31日 110年3月8日